臺灣高等法院刑事判決　　　　　　　　　　　　　九十一年度上訴字第二六二三號
　　上　訴　人　臺灣桃園地方法院檢察署檢察官
　　上　訴　人
　　即　被　告　乙○○
　　指定辯護人　本院甲○辯護人
右上訴人因違反毒品危害防制條例案件，不服臺灣桃園地方法院九十一年度訴字第七
二一號，中華民國九十一年七月二十六日第一審判決（起訴案號：臺灣桃園地方法院
檢察署九十一年度偵字第五七六七號），提起上訴，本院判決如左：
    主  文
原判決撤銷。
乙○○運輸第一級毒品，處有期徒刑壹拾年。
扣案之第一級毒品海洛因貳包（合計淨重捌拾參點零玖公克，包裝重貳點壹公克，純
度百分之伍零點伍參，純質淨重肆拾壹點玖玖公克）沒收銷燬之。
    事  實
一、乙○○意圖供自己施用毒品，於民國九十年八月間，在大陸地區珠海特區○○路
    與綽號「小李」之真實年籍、姓名不詳之成年男子，約定於九十一年三月二十二
    日在大陸地區珠海特區購買毒品，乃於九十一年三月二十二日，自臺灣桃園縣大
    園鄉之「中正國際機場」搭機前往大陸地區，並於同日晚間六時許，在大陸地區
    珠海特區其投宿之「拱北民安酒店」六一二號房內，向該綽號「小李」之成年男
    子，以新臺幣（下同）五萬六千元之價格購得經行政院公告管制進出口之第一級
    毒品海洛因一批，自行施用部分毒品海洛因（施用部分業經檢察官送觀察勒戒）
    外，餘毒品海洛因則於同月二十六日上午九時許，在上開「拱北民安酒店」六一
    二號房內，分裝成二包（合計淨重八三‧○九公克，包裝重二‧一公克，純度百
    分之五○‧五三，純質淨重四一‧九九公克），分別藏置在其所著西裝褲前方暗
    袋及內褲下檔處。嗣即基於運輸及私運夾帶毒品入境之犯意，於九十一年三月二
    十六日上午十一時五十分許，由大陸地區至澳門再轉搭澳門航空公司ＮＸ－六一
    ○號班機，將其所攜之管制進口之第一級毒品海洛因私運至臺灣，當日下午一時
    三十五分許，乙○○攜同海洛因運抵上開「中正國際機場」，於入境通關時，為
    已因線報知悉乙○○運輸毒品返台之海關行李查驗人員會同內政部警政署航空警
    察局人員循線查獲，並扣得前述海洛因二包。
二、案經內政部警政署航空警察局移請臺灣桃園地方法院檢察署檢察官偵查起訴。
    理  由
一、訊據被告乙○○固對於右揭時、地，自大陸地區私運上開扣案第一級毒品海洛因
    二包入境臺灣，並經警在其身上搜得之事實供承不諱，惟矢口否認有何運輸第一
    級毒品等犯行，並分別於本院及原審審理中辯稱：案發當時是伊主動告訴海關人
    員說伊身上有帶毒品，應屬自首，伊被查獲前不知道買的是毒品，只知道可能是
    非法物品，因賣給伊的人教伊藏放的方式，所以伊就照著做，伊不了解法律規定
    ，才會誤觸法網；毒品危害防制條例中「運輸」與「持有」此二客觀構成要件要
    素之解釋，就文義概念觀之，「運輸」係指將毒品由甲地移轉至乙地之行為，因
    此通常必定在行為人「持有」狀態下，而「持有」並不必然為「運輸」；就體系
    上觀之，毒品危害防制條例第四條第一項將製造、運輸、販賣三種不同態樣之行
    為並列而處以相同之刑罰，可以推之「運輸」係製造與販賣之中介行為，而不含
    單純持有或持有供自己施用之行為，亦不包含意圖販賣所為之持有行為，因意圖
    販賣而持有之行為於毒品危害防制條例第五條第一項已有加重刑罰規定；就立法
    目的而言，客體同樣為第一級毒品，因不法行為之態樣有「持有」、「意圖販賣
    而持有」、「運輸」之不同，三者刑度差異甚鉅，故解釋上「運輸」必有其相當
    嚴重之可非難性，即「運輸」在客觀上與「持有」及「意圖販賣而持有」有相當
    明確之差異，而此差異適足以導致三者刑罰輕重之目的性區分，否則將發生罪刑
    輕重失衡，抵觸憲法位階之比例原則；從規範目的觀之，整個毒品危害防制條例
    所保護之法益只有一個，即國民之身心健康，「運輸」不但是販賣之前階行為，
    而且因具大量化、商業化之營利性質，會導致相當眾多國民之身心健康遭受危害
    ，故處以最重之刑，再從毒品危害防制條例第二條第一項將製造、運輸、販賣三
    種不同態樣之行為並列而處以相同之刑罰亦可得相同印證：販賣、製造皆具有大
    眾化、商業化之營利性質，故該條項所指之「運輸」亦須皆具相同之性質，如此
    限縮解釋，方能與罪責相當性原則及比例原則相符。簡言之，同樣持有毒品而由
    甲地移轉到乙地之行為，若僅係為單純持有或供自己施用而無販賣之意，則該行
    為即與毒品危害防制條例第四條第一項所定之「運輸」不相當，因而，本件伊既
    為自己施用毒品而將之帶回國內，並無其他用意，所為仍屬單純持有之範疇，而
    非運輸。退萬步言之，縱認伊如此單純為自己施用之目的而將毒品由大陸夾帶回
    國內之行為係所謂「運輸」行為，伊並無運輸第一級毒品之故意，且未有運輸之
    認識，而依「所犯重於所知，從其所知」之法理，伊所知者係為「持有」，所犯
    者係「運輸」，依法應論以「持有」而非「運輸」云云，經查：
  (一)被告於右揭時、地，自大陸地區私運上開第一級毒品海洛因入境臺灣之事實，迭
    據被告於警訊、偵查、原審及本院審理供承不諱（參見偵查卷第四至七頁、第三
    四至三六頁、原審卷第七至八頁、第六七頁、本院卷第三○頁），並經證人即案
    發當日查獲被告之警員洪文貴於原審調查結證稱：「我是負責第一航廈入境安檢
    工作，當時是由入出境管理局人員把被告帶來，告訴我說被告因涉嫌走私毒品，
    是我們安檢隊第六組列管的人，所以請我們會同海關對被告本人及行李作安全檢
    查，就由我本人跟一位海關人員作檢查，當天被告並未作入境書面或口頭申報，
    我在檢查台上就打開他的行李並無任何發現，依照程序接著要搜身，被告亦表示
    願意，就帶他去海關辦公室，表明要進行搜身時，被告自動承認他身上有毒品海
    洛因，是藏放在內褲下檔處，接著執行搜身並確認在他身上內褲下檔處有找到毒
    品，另在西裝褲前方暗袋又找到一包，被告當場承認是他的毒品，因他說是要自
    己吸食的，所以他知道那是海洛因；據我瞭解，是有民眾檢舉希望我們安檢單位
    注意被告，他可能涉嫌走私毒品。」等語明確（參見原審卷第四八頁），且有中
    正國際機場入出境服務站檢查通知單、台北關稅局扣押貨物、運輸工具收據及搜
    索筆錄、被告護照影本各一紙、旅客入出境記錄查詢表六紙及刑案現場照片影本
    四幀附卷（參見偵查卷第一○至一一頁、第一九至二一頁、第四一至四六頁）可
    憑，復有上開第一級毒品海洛因二包扣案為證，而扣案之白粉經送驗結果，均含
    第一級毒品海洛因成份（合計淨重八三‧○九公克，包裝重二‧一公克，純度五
    ○‧五三％，純質淨重四一‧九九公克），有法務部調查局第00000000
    0號鑑定通知書影本一紙附卷（參見偵查卷第五一頁）可憑，應甚明確，而堪認
    定。
  (二)被告雖辯稱：伊不知法律規定云云，然被告於警訊中供稱：「（你知道走私毒品
    回臺灣是違法的嗎？）我知道。」等語明確（參見偵查卷第六頁反面），而販賣
    、運輸、製造毒品之行為因危害國人身心甚鉅，法律定有處罰重刑之明文，亦見
    傳播媒體多有宣導，就此被告實難諉為不知，則其事後翻異前詞，尚難憑信。而
    被告於案發當日經採尿送驗結果，呈嗎啡陽性反應，有桃園縣衛生局出具之不法
    藥物尿液檢定書乙紙附卷（參見原審卷第四○至四一頁），足認被告本身確有施
    用第一級毒品海洛因之情，因而，被告所辯伊係為供己施用遂於大陸地區購入上
    開扣案海洛因，並私運入境一節，尚非無據，而堪採信。
  (三)按毒品危害防制條例第四條第一項係規定製造、運輸、販賣第一級毒品者，處死
    刑或無期徒刑；處無期徒刑者，得併科新臺幣一千萬元以下罰金。其中所謂「運
    輸」係指將毒品由甲地移轉至乙地之行為，並不以運送他人所有或持有之毒品為
    限，包括為自己運輸亦包括在內；而毒品之為運輸或持有，應以程途之遠近及數
    量之多寡，依實際情形參酌行為人之犯意而為認定。本件被告固常施用毒品海洛
    因，惟其將毒品海洛因自大陸地區珠海特區經由澳門再轉至臺灣，且以前述夾藏
    圖欲闖關之方式將之攜返入境臺灣，其途程實為遙遠，又採隱秘之法，以避遭查
    緝，另所購得海洛因之重量達淨重八三‧○九公克，數量不少，就其程途、數量
    ，且係整批夾帶以觀，與個人需要量隨身攜帶毒品之情形不盡相同，從而，被告
    所為應屬「運輸」毒品無疑，而其主觀上亦具有走私運輸毒品之犯意甚明。
  (四)另刑法第六十二條所規定之自首係以對於未發覺之罪投案而受裁判為要件，如案
    件已為有偵查權之公務員發覺，則被告縱有主動供述犯罪之情形，亦僅可謂為自
    白，不能認為自首。依證人洪文貴上開於原審調查中所為證詞可知，本件係因案
    發前警方接獲民眾檢舉被告涉嫌走私毒品，而將被告列管，於其入境時即循線查
    獲，並航空警察局公務電話紀錄表通話內容亦載明：發話時間：九十一年三月二
    十三日，姓名：匿名檢舉，通話內容：有一名國人乙○○（男、台胞證號碼00
    00000000Ｂ）身上疑有攜帶毒品，近日內會從大陸搭機入境，請派人查
    緝等語，有上開紀錄表一紙附卷（參見偵查卷第十六頁）可佐，益徵案發當時該
    管警員實已得知被告有攜帶毒品入境之犯罪事實，是被告向警員表示其身上有毒
    品之行為，並不該當前揭自首之要件，自不得依法減輕其刑。
  (五)綜上所述，被告所辯顯係事後避重就輕之詞，委無足取。本件事證明確，被告右
    揭犯行足可認定，應依法論科。
二、按海洛因為毒品危害防制條例第二條第一項第一款所稱之第一級毒品，並為行政
    院依據懲治走私條例第二條第四項公告之「懲治走私條例公告管制物品項目及其
    數額」，其中甲項管制進出口物品第四款所列之毒品。又按行為後法律有變更者
    ，適用裁判時之法律，但裁判前之法律有利於行為人者，適用最有利於行為人之
    法律，刑法第二條第一項定有明文，被告乙○○行為後，懲治走私條例第二條第
    一項規定已於九十一年六月二十六日修正公布，並自同年月二十八日生效施行，
    而該條文修正後係規定：「私運管制物品進口、出口逾公告數額者，處七年以下
    有期徒刑，得併科新臺幣三百萬元以下罰金。」，以之與修正前懲治走私條例第
    二條第一項所規定：「私運管制物品進口、出口逾公告數額者，處七年以下有期
    徒刑，得併科新臺幣二十萬元以下罰金。」比較，最重法定本刑均為有期徒刑七
    年，惟就得併科罰金刑部分已自新臺幣二十萬元以下罰金提高為新臺幣三百萬元
    以下罰金，是修正前即裁判前之法律顯較有利於被告，自應依刑法第二條第一項
    但書規定，適用修正前懲治走私條例第二條第一項之規定。核被告乙○○私運管
    制進出口之第一級毒品海洛因入境臺灣之所為，係犯修正前懲治走私條例第二條
    第一項之私運管制物品進口逾公告數額罪及毒品危害防制條例第四條第一項之運
    輸第一級毒品罪。其持有第一級毒品海洛因之低度行為，應為運輸之高度行為吸
    收，不另論罪。又被告係以一個私擅攜運之行為，同時觸犯前開二罪，應依想像
    競合犯之規定，從一重以毒品危害防制條例第四條第一項之運輸第一級毒品罪處
    斷。按毒品危害防制條例第四條第一項規定，製造、運輸、販賣第一級毒品者，
    係同其刑度，顯認運輸毒品與製造、販賣之行為具有相等之不法內涵及危害程度
    ，而均為應處死刑或無期徒刑之罪，然查，被告於上開時、地運輸第一級毒品海
    洛因入境，係為供自己施用，而施用毒品乃屬自殘行為，於他人法益並無直接積
    極之侵害，為此目的運輸毒品之危害程度實難與對社會具有深廣危害之販賣或製
    造海洛因行為等同相視而認應受同罰，且被告為警方查獲時主動向警方告知藏放
    毒品處，又其未藉此牟利，及運輸數量尚屬非鉅，並陳明有心於執行完異後侍奉
    母親，審此情狀，本院認縱科以本罪法定最低度刑無期徒刑，猶嫌過重，情輕而
    法重，被告所為應有可堪憫恕之處，爰依刑法第五十九條酌減其刑。
三、原審認被告罪證明確，而予以論罪科刑，固非無見。惟原審未於據上論斷欄引用
    修正前懲治走私條例第十二條，以說明由大陸地區私運物品進入臺灣地區以私運
    物品進口論，尚有未當。檢察官以原審僅謂本件被告運輸毒品數量非鉅，情節尚
    輕為由，適用刑法第五十九條，作為減輕被告刑度之理由，顯有不當而提起上訴
    ，惟原審並非僅以該數量為依據而適用刑法第五十九條，尚參考其他特殊事由，
    是檢察官之上訴並無理由；又被告以原審量刑過重為由提起上訴，參以上述說明
    ，非無理由，且原審又有如上可議之處，自應由本院將原判決撤銷改判。審酌被
    告為供自己施用之犯罪動機、目的、由國外私自運輸至國內之手段、所私運第一
    級毒品數量不多及犯後態度尚佳等一切情狀，量處如主文第二項所示之刑，以資
    懲儆。至扣案之第一級毒品海洛因二包（合計淨重八三‧○九公克，包裝重二‧
    一公克，純度百分之五○‧五三，純質淨重四一‧九九公克），應依毒品危害防
    制條例第十八條第一項前段規定，諭知沒收銷燬之，併此敘明。
據上論斷，應依刑事訴訟法第三百六十九條第一項前段、第三百六十四條、第二百九
十九條第一項前段，毒品危害防制條例第四條第一項、第十八條第一項前段，修正前
懲治走私條例第二條第一項、第十一條、第十二條，刑法第十一條、第二條第一項但
書、第五十五條、第五十九條，判決如主文。
本案經檢察官劉家芳到庭執行職務。
中      華      民      國    九十一    年      十      月      九      日
                              臺灣高等法院刑事第二十三庭
                                  審判長法  官  黃  瑞  華
                                        法  官  陳  坤  地
                                        法  官  雷  雯  華
右正本證明與原本無異。
如不服本判決應於收受送達後十日內向本院提出上訴書狀，其未敘述上訴之理由者並
得於提起上訴後十日內向本院補提理由書（均須按他造當事人之人數附繕本）。
                                        書記官  陳  思  云
中      華      民      國    九十一    年      十      月      九      日
附錄：本案論罪科刑法條全文
毒品危害防制條例第四條第一項
製造、運輸、販賣第一級毒品者，處死刑或無期徒刑；處無期徒刑者，得併科新臺幣
一千萬元以下罰金。
修正前懲治走私條例第二條第一項
私運管制物品進口、出口逾公告數額者，處七年以下有期徒刑，得併科新臺幣二十萬
元以下罰金。
